ACORDAO-COMPLETO-2392880

ACÓRDÃO 3397/2022 ATA 20/2022 - PRIMEIRA CÂMARA

VISTOS, relatados e discutidos estes autos que tratam de pedido de reexame interposto por Maria da Costa Pessoa, em face do Acórdão 6621/2019-TCU-Primeira Câmara;
ACORDAM os Ministros do Tribunal de Contas da União, reunidos em Sessão da Primeira Câmara, ante as razões expostas pelo Relator e com fundamento no artigo 48 da Lei 8.443/1992, em: 
9.1. conhecer do presente pedido de reexame para, no mérito, negar-lhe provimento;
9.2. encaminhar cópia desta deliberação à recorrente e ao órgão de origem.

Pedido de reexame em pensão civil

Primeira Câmara

Centro Federal de Educação Tecnológica da Paraíba - MEC.

3. Interessados/Responsáveis/Recorrentes:
3.1. Interessados: Francisca Cordeiro Franklin (XXX.725.044-XX); Iolanda Cortes de Araujo (XXX.257.994-XX); Maria da Costa Pessoa (XXX.973.584-XX).
3.2. Recorrente: Maria da Costa Pessoa (XXX.973.584-XX).

13.1. Ministros presentes: Benjamin Zymler (na Presidência), Walton Alencar Rodrigues (Relator) e Vital do Rêgo.
13.2. Ministro-Substituto convocado: Augusto Sherman Cavalcanti.
13.3. Ministro-Substituto presente: Weder de Oliveira.

MARIA DA COSTA PESSOA

WALTON ALENCAR RODRIGUES

Ministro Vital do Rêgo.

Adoto, como relatório, a instrução elaborada pela Serur (peças 33 a 35) , cuja proposta foi acolhida pelo representante do Parquet especializado (peça 37) :
"INTRODUÇÃO
1.	Trata-se de pedido de reexame (peça 27) interposto pela Sra. Maria da Costa Pessoa, pensionista do ex-servidor Alci de Holanda Chacon, contra o Acórdão 6621/2019-TCU-Primeira Câmara (peça 20) .
1.1.	A deliberação recorrida apresenta o seguinte teor:
VISTOS, relatados e discutidos estes autos que tratam de atos de concessão de pensão civil, emitidos pelo então Centro Federal de Educação Tecnológica da Paraíba;
ACORDAM os Ministros do Tribunal de Contas da União, reunidos em Sessão da 1ª Câmara, nos termos dos arts. 71, inciso III, da Constituição Federal, 1º, inciso V, e 39, inciso II, da Lei 8.443/1992 e 260, §1º, do RITCU e ante as razões expostas pelo Relator, em:
9.1. considerar ilegais e recusar registro aos atos de pensão civil instituídos por Alci de Holanda Chacon (XXX.611.404-XX) em favor de Maria da Costa Pessoa (XXX.973.584-XX) ; e Jairo Barbosa de Araújo (XXX.592.004-XX) em favor de Iolanda Cortes de Araujo (XXX.257.994-XX) ;
9.2. dispensar a devolução dos valores indevidamente recebidos até a data da ciência pelo Instituto Federal de Educação, Ciência e Tecnologia da Paraíba, do presente acórdão, com base no Enunciado 106 da Súmula da Jurisprudência do TCU;
9.3. determinar ao Instituto Federal de Educação, Ciência e Tecnologia da Paraíba, com base no art. 45 da Lei 8.443/1992, que:
9.3.1. faça cessar os pagamentos decorrentes dos atos impugnados, excluindo as parcelas judiciais de plano econômico na pensão instituída em favor de Maria da Costa Pessoa, e realizando o devido ajuste na rubrica judicial de quintos nos proventos da pensão instituída em favor de Iolanda Cortes de Araujo, comunicando ao TCU, no prazo de quinze dias as providências adotadas, nos termos do art. 262, caput, do Regimento Interno do TCU, art. 8º, caput, da Resolução-TCU 206/2007 e 19, caput, da Instrução Normativa-TCU 78/2018;
9.3.2. cadastre novos atos, livres das irregularidades apontadas, submetendo-os ao TCU no prazo de trinta dias, nos termos dos arts. 262, § 2º, do Regimento Interno do TCU e 19, § 3º, da Instrução Normativa-TCU 78/2018;
9.3.3. cadastre, no e-Pessoal, o ato de concessão de pensão civil emitido em favor de Iolanda Cortes de Araujo (CPF: XXX.257.994-XX) , pensionista de Jairo Barbosa de Araujo (CPF: XXX.592.004-XX) , relativo ao outro cargo de professor ocupado pelo instituidor (vínculo da matrícula 6273497) ;
9.3.4. comunique às interessadas, o teor desta decisão, alertando-as de que o efeito suspensivo proveniente da interposição de eventuais recursos não as exime da devolução dos valores percebidos indevidamente após as respectivas notificações, caso os recursos não sejam providos;
9.3.5. no prazo de 30 (trinta) dias, contados da ciência desta decisão, envie a este Tribunal documentos comprobatórios de que as interessadas foram informadas do julgamento deste Tribunal;
9.4. Determinar à Sefip que monitore o cumprimento das determinações especificadas no item 9.3 e nos subitens da presente deliberação (grifos acrescidos) .
HISTÓRICO
2.	A presente pensão civil foi julgada ilegal, em decorrência do pagamento de parcelas judiciais referentes a Planos Econômicos. Isso porque o pagamento da espécie não se incorpora à remuneração em caráter permanente, pois tem natureza de antecipação salarial, conforme o Enunciado 322 da Súmula do TST.
2.1.	Demais disso, conforme jurisprudência pacífica tanto no âmbito do STJ como do STF, não há que se falar em direito adquirido a regime de vencimentos, de forma que alterações posteriores devem absorver as vantagens decorrentes de decisões judiciais cujo suporte fático já se tenha exaurido, resguardada a irredutibilidade remuneratória (cf., e.g., MS 13.721-DF/STJ, MS 11.145-DF/STJ, RE 241.884-ES/STF, RE 559.019-SC/STF, MS 26.980-DF/STF) .
ADMISSIBILIDADE
3.	Reitera-se o exame de admissibilidade realizado pelo Sar/Serur (peça 28) , que opinou pelo conhecimento do recurso, nos termos do artigo 48 da Lei 8.443/1992, c/c os artigos 285 e 286, parágrafo único, do RI/TCU, suspendendo-se os efeitos dos subitens 9.1, 9.3, 9.3.1 e 9.3.2 do Acórdão 6621/2019-TCU-Primeira Câmara, em relação à recorrente. O Excelentíssimo Senhor Ministro Walton Alencar Rodrigues, mediante despacho de peça 31, concordou com esta unidade técnica.
MÉRITO	
4. Delimitação
4.1	Constitui objeto do presente pedido de reexame definir se:
	a) o acórdão recorrido violou a coisa julgada;
	b) houve violação aos princípios da segurança jurídica, da boa-fé, da razoabilidade e do direito adquirido.
5. Da coisa julgada
5.1.	A recorrente aduz que a decisão ora recorrida viola a coisa julgada, com base no seguinte argumento:
5.2.	Importante esclarecer que o instituidor da pensão ingressou, no ano de 1989, com a ação ordinária n. 0000942-80.1989.4.05.8200, junto à 1ª Vara da Justiça Federal de João Pessoa, solicitando o pagamento dos percentuais de 26,06% e 26,05% (URP) , aplicados cumulativamente sobre a totalidade das parcelas remuneratórias que integram o salário, sendo a sentença proferida favorável ao seu pedido. Assim, qualquer alteração que o TCU venha a fazer em sua pensão, incorrerá em ofensa ao princípio da coisa julgada.
Análise:
5.3.	Importante ressaltar que, há muito, esta Corte de Contas, por suas duas Câmaras e Plenário, vem se posicionando contra a incorporação ad aeternum de valores decorrentes de sentenças judiciais que reconheceram o direito à percepção de determinados percentuais relativos a planos econômicos, sendo farta a jurisprudência no sentido de que tais parcelas não devem perpetuar-se em face de reajustes e reestruturações salariais subsequentes (Decisões 138/2001 - Plenário, 117/2002 - 2ª Câmara, 118/2002 - 2ª Câmara, Acórdão 398/2004-TCU-Plenário, 1910/2003 - 1ª Câmara, 2169/2003 - 1ª Câmara, 4661/2012 - 1ª Câmara, dentre outros) .
5.4.	Convém rememorar que as parcelas judiciais referentes a planos econômicos (IPC de junho/87: Plano Bresser - 26,06%, URP de fevereiro de 89: Plano Verão - 26,05%; IPC de março/90: Plano Collor - 84,32, dentre outros) derivam de diplomas legais que trataram de política salarial dos servidores, estabelecendo a recomposição de perdas inflacionárias. Todavia, referidos reajustes consubstanciavam-se em antecipações salariais que seriam compensadas na data-base seguinte da categoria, cf., v.g., art. 8º do Decreto-lei 2.335/1987. Art. 5º da Lei 7.730/1989, arts. 3º e 5º da Lei 7.788/1989 e arts. 5º e 9º da Lei 8.030/1990.
5.5.	Assim, a razão dos reajustes foi tão-somente garantir a antecipação legítima da data-base, a fim de evitar o aviltamento salarial dos servidores públicos, tendo em vista as altas taxas inflacionárias do período, compensando-se esta antecipação na data-base da categoria.
5.6.	Ocorre, no entanto, que, em face da edição de inúmeros planos econômicos, com a consequente alteração de metodologia de revisão geral dos salários, os servidores buscaram o judiciário, o que culminou em decisões que reconheceram o direito à percepção de determinados percentuais.
5.7.	Entretanto, com o fim de dirimir as controvérsias sobre a matéria, o Supremo Tribunal Federal, ao apreciar a Ação Direta de Inconstitucionalidade 694-1, deixou assente que os atos que implicaram reposições salariais mostravam-se inconstitucionais, ante a inexistência de direito adquirido frente a superveniência de planos econômicos.
5.8.	Com base nessa orientação, o Tribunal Superior do Trabalho - TST editou a Súmula 322, afirmando que os pagamentos de direitos reconhecidos em sentença judicial, relativos a gatilhos salariais e URP, deve limitar-se, no tempo, à data-base seguinte à que serviu de referência ao julgado, momento em que as perdas inflacionárias ocorridas no período restariam devidamente equacionadas. 
5.9.	Destaca-se, ainda, o pronunciamento daquela Casa nos autos de Embargos em Recurso de Revista TST-E-RR 88034/93-8:
No silêncio da sentença exeqüenda a propósito do limite temporal do reajuste com base na URP, impõe-se a limitação à data-base seguinte, nos termos do enunciado 322/TST, tendo em vista que o acerto na data-base decorre de disposição de ordem pública inserida na própria lei salarial e calcada no princípio do 'non bis in idem'. Trata-se, assim, de norma imperativa e cogente, de inderrogabilidade absoluta, sob pena de comprometimento da 'política salarial' estabelecida. Recurso de embargos de que não se conhece por ofensa ao art. 5º, inciso XXXVI, da Carta Magna (coisa julgada) .
5.10.	Assim, a menos que a sentença judicial expressamente declare que a incorporação de antecipações salariais resultantes de planos econômicos deva extrapolar a data-base fixada em lei, com a determinação da incorporação ad aeternum do percentual nos vencimentos do servidor, o que não se constatou no presente caso, não apresenta afronta à coisa julgada o zelo deste Tribunal para que se dê às decisões judiciais o cumprimento nos seus estritos termos, afastando os pagamentos indevidos. A incorporação definitiva por ato administrativo desborda os limites objetivos da coisa julgada e acaba por criar vantagens ou gratificações, o que é juridicamente impossível.
5.11.	Portanto, não há que se falar em ofensa à coisa julgada, tendo em vista que as circunstâncias de fato e de direito mudaram após a prolação das decisões judiciais, sendo que a vantagem que está sendo paga de forma destacável, já foi, inclusive, absorvida -  na sistemática estabelecida pelo Acórdão 2161/2005-TCU-Plenário, com as observações dispostas no Acórdão 269/2012-TCU-Plenário -, há tempos pelos aumentos reais obtidos pela categoria após a prolação da sentença.
5.12.	Transcreve-se, ainda, trecho do Voto do Exmo. Ministro Walton Alencar Rodrigues, condutor do Acórdão 6739/2010-TCU-Primeira Câmara, por meio do qual aborda questões relacionadas a pagamentos feitos a servidores ativos ou inativos com base em sentença judicial já transitada em julgado que perdeu o suporte fático de quando prolatada:
No Acórdão 1873/2010, referente ao TC Processo 008.913/2009-8, a Primeira Câmara já dispôs sobre o tema nos seguintes termos:
'A Constituição Federal não confere à coisa julgada proteção maior do que a que atribui ao direito adquirido. Ambos os institutos estão amparados pelo mesmo regime de proteção que os resguarda dos efeitos da legislação superveniente, mas encontra limites na conhecida fórmula, tantas vezes reiterada pelo STF, no sentido de que não há direito adquirido a regime jurídico. 
Essa orientação aplica-se também em relação à coisa julgada, uma vez que esta nada mais é que uma das causas ou fontes geradoras do direito adquirido. 
A coisa julgada é limitada pela situação jurídica sob cuja órbita se configurou. O STF expressamente reconhece a limitação temporal da eficácia da coisa julgada, em face à alteração do regime jurídico. 
Nesse quadro, não há desrespeito à garantia da irredutibilidade de vencimentos, porque a coisa julgada não constituiu óbice à alteração do regime jurídico, sob pena de configurar direito adquirido a regime jurídico, o que sempre foi repelido, tanto pela doutrina, como pela jurisprudência.
O que há, na verdade, é grande confusão sobre tema que deveria ser simples. A panaceia decorre dos interesses em jogo. Mas seja qual for a forma da aquisição do direito, se decorrente de ato jurídico perfeito, de situação definitivamente constituída ou de coisa julgada, não é ele apto a impedir a pronta incidência do regime jurídico novo e os efeitos decorrentes da sua modificação superveniente.
Em recente decisão, no RE 559.019/SC, o Relator, Min. Cezar Peluso indeferiu o recurso extraordinário, por entender não constituir afronta à coisa julgada a limitação de seus efeitos, ante a posterior reorganização ou reestruturação da carreira. 
Assim, a coisa julgada não é uma conquista do servidor, como pessoa, sobre a qual se montam as conquistas de toda a categoria, em todas as situações.
[...] 
Em ambos os casos, ocorreram modificações do regime jurídico supervenientes à sentença. As alterações normativas tiveram o condão de afastar a eficácia dos respectivos provimentos judiciais em relação aos fatos posteriores às inovações legislativas, com plena preservação da garantia contra a redução nominal dos vencimentos.
5.13.	Nesse quadro, opina-se pela rejeição do argumento apresentado pela recorrente.
6. Dos princípios da segurança jurídica, da boa-fé, da razoabilidade e do direito adquirido.
6.1.	A recorrente aduz que teria havido violação aos princípios da segurança jurídica, da boa-fé, da razoabilidade e do direito adquirido, com base nos seguintes argumentos:
6.2	No caso em tela, cabe saber se é possível rever ato praticado há mais de vinte e dois anos, considerando que o pagamento da pensão se deu início no ano de 1996.
6.3.	A presença da boa-fé da recorrente é manifesta e decorre do fato de que o pagamento da pensão concedida a viúva sempre foi feito com recebimento da rubrica judicial, exatamente na forma como determinado por sentença judicial. Entretanto, tal forma passou a ser revista pelo TCU mais de 10 anos depois. 
6.4.	Ademais, é de fundamental importância salientar que os atos administrativos possuem como atributo a presunção de legitimidade. 
6.5.	A presunção de legitimidade, se, por um lado, milita em favor da Administração, da mesma forma gera nos administrados a justa expectativa de que aqueles atos produzirão os efeitos que eventualmente lhes sejam benéficos.
6.6.	 Ora, gerando o ato essa justa expectativa, não se pode desconsiderar a boa-fé dos administrados ao serem alcançados pelo mesmo. Se a própria justiça concedeu o pagamento dos 26,06% e 26,05% e a mesma recebe a pensão desde o ano de 1996 calculada dessa forma, tendo sido estabelecida por ato administrativo dotado de presunção de legitimidade, torna-se evidente que a pensionista está eivada de boa-fé. 
6.7.	Evidentemente que a boa-fé é corolário do direito, no momento de realização do ato jurídico, tornando inabalável a efetivação do resultado auferido, sempre em atenção ao escudo social, nunca se sobrepondo à realização prática a que se voltou, em detrimento do ser humano.
6.8.	Além de encontrar fundamento constitucional em função do disposto no art. 5º, § 2º, da Lei Maior, o princípio da segurança jurídica encontra previsão na legislação ordinária, mais especificamente no caput do art. 2° da Lei n.º 9.784/99.
6.9.	Não é, pois, de Direito alterar situações consolidadas pelo tempo, atingindo direitos constituídos de boa-fé e atentando contra a estabilidade das relações jurídicas. Ao contrário, a melhor herança de nosso Direito é de tutelar a boa-fé e a segurança jurídica.
6.10.	Nesse contexto, se a Administração concedeu o pagamento da pensão na forma como vem sendo calculada à pensionista e esta, em decorrência da confiança depositada na Administração, assumiu obrigações financeiras, contando com o valor por ela percebida a título de proventos, tendo a situação se consolidado no tempo, depois de transcorridos mais de vinte e dois anos, é impositiva a incidência do princípio da segurança jurídica, como forma de impedir o desfazimento de ato administrativo reconhecedor de direito recebido com absoluta boa-fé por esta manifestante.
6.11.	Eis o que acontece no caso concreto: está a pensionista na eminência de ter reduzido o valor de seus proventos por culpa exclusiva da Administração. Tal situação, por certo, é causa de violação ao princípio da razoabilidade, determinando a modificação da decisão impugnada.
6.12.	É notória a preocupação, na maioria dos estados contemporâneos, com o direito adquirido, elevado ao patamar das garantias constitucionais. O legislador pátrio também não descuidou de tão importante instituto jurídico, prevendo-o no art. 5º, XXXVI, da Constituição Federal, assim como no art. 6º, § 2º, da Lei de Introdução ao Código Civil.
6.13.	Veja-se que a decisão pronunciada pelo Eg. Tribunal de Contas da União não pode, pois, reduzir o pagamento do benefício da pensão, na forma como foi concedida à Recorrente, sem ferir o princípio do direito adquirido, eis que a situação está consolidada desde abril de 1996.
Análise: 
6.14.	Cabe lembrar que a sedimentada jurisprudência da Suprema Corte é no sentido de classificar como ato complexo a concessão de aposentadoria, reforma ou pensão, consoante os seguintes julgados (RMS 3881/SP, MS 19875/DF, RE 195861/ES e MS 23665/DF) .
6.15.	Assim, sendo o ato de pensão civil complexo, este somente passa a estar plenamente formado (perfeito) , válido (aferição da legalidade com reflexo de definitividade perante a Administração) e eficaz (plenamente oponível a terceiros, deixando de apresentar executoriedade provisória) quando recebe o registro pela Corte de Contas. Tal entendimento decorre do disposto no inciso III do art. 71 da Constituição Federal, que estabelece que compete ao Tribunal de Contas da União apreciar, para fins de registro, a legalidade dos atos de admissão, assim como a concessão de aposentadoria, reforma ou pensão.
6.16.	Nessa perspectiva, impõe-se reconhecer que referido ato possui natureza precária, razão pela qual, até que haja o efetivo julgamento e o consequente registro pela Corte de Contas, não há que se falar em direito adquirido, ato jurídico perfeito, proteção da confiança, ou em irredutibilidade dos proventos, tendo em vista a ausência de aperfeiçoamento e definitividade do ato.
6.17.	A propósito do tema, colaciona-se entendimento esposado pela Corte Constitucional ao decidir no âmbito do RE-195.861/ES:
APOSENTADORIA - ATO ADMINISTRATIVO DO CONSELHO DA MAGISTRATURA - NATUREZA - COISA JULGADA ADMINISTRATIVA - INEXISTÊNCIA. O ato de aposentadoria exsurge complexo, somente se aperfeiçoando com o registro perante a Corte de Contas. Insubsistência da decisão judicial na qual assentada, como óbice ao exame da legalidade, a coisa julgada administrativa. (grifos acrescidos) 
6.18.	No caso em apreço, não houve o respectivo registro em razão da constatação de ilegalidade no ato, o que afasta, por si só, a presunção de legitimidade do ato administrativo que concedeu o benefício à recorrente, não havendo, assim, que se falar em violação da segurança jurídica, de proteção da confiança, de direito adquirido ou de razoabilidade. 
6.19.	Sobre a questão, observa-se, ainda, que não se mostra factível o argumento de se convolar em legais atos eivados de vícios, dado o longo lapso temporal transcorrido entre suas edições e a consequente apreciação pelo TCU, porquanto estas situações geram tão somente a necessidade de instauração do contraditório, consoante Acórdão 5962/2012-TCU-Segunda Câmara, verbis:	
4. Nos termos da jurisprudência do STF, o transcurso de longo lapso temporal entre a edição do ato e sua apreciação por parte do TCU não converte a concessão ilegal em legal, gerando apenas a necessidade de instauração do contraditório e da ampla defesa para a validade do processo, na hipótese de o ato haver ingressado no Tribunal há mais de cinco anos (MS-25.116, MS-25.403, MS-25.343, MS-27.296, entre outros) 
6.20.	Como o ato de aposentadoria da recorrente deu entrada no TCU há mais de 5 anos, foi promovida a oitiva da interessada (peça 2, p. 4) , visando oferecer oportunidade para ampla defesa, nos termos do Acórdão 587/2011-TCU-Plenário, de relatoria do Ministro Valmir Campelo. Observa-se que a recorrente apresentou a defesa constante da peça 5.
6.21.	Quanto à boa-fé da recorrente, tenha-se presente que foi considerada ao se dispensar a devolução dos valores indevidamente recebidos, nos termos do subitem 9.2 do acórdão recorrido.
6.22.	É sobremodo importante ressaltar que este Tribunal tem o poder/dever de apreciar, para fins de registro, os atos de pensão civil na esfera federal, nos termos do art. 71 da Lei Maior. Esta prerrogativa não pode ser infirmada pela sobreposição dos princípios da razoável duração do processo e da eficiência na Administração Pública.
6.23.	Nesse sentir, é de se propor a rejeição dos argumentos apresentados pela recorrente.
CONCLUSÃO
7.	Diante do exposto, conclui-se que:
	a) o acórdão recorrido não violou a coisa julgada;
	b) não houve violação aos princípios da segurança jurídica, da boa-fé, da razoabilidade e do direito adquirido.
7.1.	Nesse sentir, é de se propor a negativa de provimento do presente recurso.
PROPOSTA DE ENCAMINHAMENTO
8.	Diante do exposto, com base no art. 48 da Lei n. 8.443/92, submete-se o presente processo à consideração superior, propondo a adoção das seguintes medidas:
	a) conhecer do pedido de reexame e, no mérito, negar-lhe provimento;
	b) cientificar a recorrente e os demais interessados do acórdão que vier a ser prolatado, ressaltando-se que o relatório e o voto que o acompanharem podem ser consultados no endereço www.tcu.gov.br/acordaos, no dia seguinte ao de sua oficialização."

Carmen Rachel Dantas Mayer (8432/OAB-PB) e Cynthia Elizabeth Cabral Santiago (14.285/OAB-PB), representando Maria da Costa Pessoa; Eremilton Dionisio da Silva (3734/OAB-PB), representando Esmeralda da Silva.

Procurador Rodrigo Medeiros de Lima.

PENSÃO CIVIL. CENTRO FEDERAL DE EDUCAÇÃO TECNOLÓGICA DA PARAÍBA. PARCELA JUDICIAL REFERENTE A PLANOS ECONÔMICOS. ILEGALIDADE. NEGATIVA DE REGISTRO. PEDIDO DE REEXAME. CONHECIMENTO. ELEMENTOS INCAPAZES DE MODIFICAR O JUÍZO FORMADO. NEGATIVA DE PROVIMENTO.

PENSÃO CIVIL (PCIV)

Secretaria de Recursos (Serur); Secretaria de Fiscalização de Integridade de Atos e Pagamentos de Pessoal e de Benefícios Sociais (Sefip).

Trata-se de pedido de reexame interposto por Maria da Costa Pessoa contra o Acórdão 6621/2019-TCU-Primeira Câmara, da relatoria do E. Ministro Vital do Rêgo, que considerou ilegal seu ato de aposentadoria, em razão do pagamento irregular de parcelas judiciais referente a planos econômicos, sem a absorção pelas novas estruturas remuneratórias implantadas após o provimento jurisdicional.
Preliminarmente, ratifico o conhecimento do recurso por atender os requisitos atinentes à espécie.
Quanto ao mérito, a recorrente alega, em síntese, que este Tribunal não teria respeitado a coisa julgada, tampouco observado os princípios da segurança jurídica, da boa-fé, da razoabilidade e do direito adquirido.
Em pareceres uniformes, a Secretaria de Recursos e o Ministério Público de Contas propõem o conhecimento e a negativa de provimento ao pedido de reexame.
Acolho os fundamentos e as conclusões dos pareceres precedentes, adotando-os como razões de decidir, sem prejuízo das considerações que faço a seguir.
Como bem evidenciou a unidade instrutora, os atos de pessoal, em consonância com a jurisprudência do STF, possuem natureza complexa, somente se aperfeiçoando após o registro pela Corte de Contas.
Enquanto não ocorrer o registro, o ato não se encontra plenamente formado, razão pela qual não houve afronta aos princípios do direito adquirido, da segurança jurídica e da razoabilidade. Esse entendimento decorre do inciso III do artigo 71 da Carta Magna, que estabelece que compete ao Tribunal de Contas da União apreciar, para fins de registro, a legalidade dos atos de admissão, bem como a das concessões de aposentadoria, reforma ou pensão.
Sobre o pleito do recorrente pela continuidade do pagamento das parcelas em razão de decisão judicial transitada em julgado, a jurisprudência do TCU, amparada por decisões do STF e do STJ, é pacífica no sentido da ilegalidade do pagamento ad aeternum de valores decorrentes de sentenças judiciais que reconheceram o direito à percepção de percentuais relativos a planos econômicos, devendo tais rubricas serem absorvidas diante de reajustes e reestruturações salariais subsequentes, em razão de sua natureza antecipatória.
Essas parcelas não se incorporam, eternamente, à remuneração dos interessados, sendo meras antecipações de recomposição salarial, devidas somente até a data-base da categoria, nos termos do enunciado 322 da Súmula da Jurisprudência do Tribunal Superior do Trabalho:
Os reajustes salariais decorrentes dos chamados "gatilhos" e URPs, previstos legalmente como antecipação, são devidos tão-somente até a data-base de cada categoria.
Por ocasião do paradigmático Acórdão 2161/2005-TCU-Plenário, de minha relatoria, esta Corte esclareceu que as rubricas referentes a sentenças judiciais devem ser pagas em valores nominais, sujeitos apenas aos reajustes gerais do funcionalismo, devendo ser absorvidas pelas novas estruturas remuneratórias criadas por lei.
Nessa linha, os Enunciados 276 e 279 da Súmula da Jurisprudência do TCU assim dispõem, in verbis:
Enunciado 276
As vantagens da estrutura remuneratória anterior não se incorporam à atual, exceto quando expressamente consignadas em lei superveniente.
Enunciado 279
As rubricas referentes a sentenças judiciais, enquanto subsistir fundamento para o seu pagamento, devem ser pagas em valores nominais, sujeitas exclusivamente aos reajustes gerais do funcionalismo, salvo se a sentença judicial dispuser de outra forma.
Quanto à alegação de afronta à coisa julgada, ressalte-se que a força vinculativa das sentenças sobre relações jurídicas de trato continuado atua rebus sic stantibus, como já reiterado pela Suprema Corte em diversas decisões, a exemplo da adotada no RE 596.663/RJ, cuja ementa transcrevo a seguir:
CONSTITUCIONAL. PROCESSUAL CIVIL. SENTENÇA AFIRMANDO DIREITO À DIFERENÇA DE PERCENTUAL REMUNERATÓRIO, INCLUSIVE PARA O FUTURO. RELAÇÃO JURÍDICA DE TRATO CONTINUADO. EFICÁCIA TEMPORAL. CLÁUSULA REBUS SIC STANTIBUS. SUPERVENIENTE INCORPORAÇÃO DEFINITIVA NOS VENCIMENTOS POR FORÇA DE DISSÍDIO COLETIVO. EXAURIMENTO DA EFICÁCIA DA SENTENÇA. 
1. A força vinculativa das sentenças sobre relações jurídicas de trato continuado atua rebus sic stantibus: sua eficácia permanece enquanto se mantiverem inalterados os pressupostos fáticos e jurídicos adotados para o juízo de certeza estabelecido pelo provimento sentencial. A superveniente alteração de qualquer desses pressupostos (a) determina a imediata cessação da eficácia executiva do julgado, independentemente de ação rescisória ou, salvo em estritas hipóteses previstas em lei, de ação revisional, razão pela qual (b) a matéria pode ser alegada como matéria de defesa em impugnação ou em embargos do executado. 
2. Afirma-se, nessa linha de entendimento, que a sentença que reconhece ao trabalhador ou servidor o direito a determinado percentual de acréscimo remuneratório deixa de ter eficácia a partir da superveniente incorporação definitiva do referido percentual nos seus ganhos. 
3. Recurso extraordinário improvido.
Assim, não há direito adquirido em regime de vencimentos, de forma que alterações posteriores devem absorver as vantagens decorrentes de decisões judiciais cujo suporte fático já se tenha exaurido, resguardada a irredutibilidade remuneratória. Essa é a jurisprudência pacífica do STF e do STJ (e.g., RE 241.884-ES/STF, RE 559.019-SC/STF, MS 26.980-DF/STF, MS 13.721-DF/STJ, MS 11.145-DF/STJ) .
Portanto, a decisão ora recorrida, ao negar o registro do ato, não afrontou a coisa julgada, nem o direito adquirido, porquanto a sentença judicial já não mais produzia efeitos, considerando as diversas reformulações promovidas por leis posteriores na carreira da interessada.
Quanto ao argumento da boa-fé da recorrente, o acórdão recorrido considerou esse aspecto ao dispensar a devolução dos valores indevidamente recebidos, conforme ponderou a Serur.
Ante o exposto, voto por que este Tribunal acolha a minuta de acórdão que ora submeto à deliberação deste Colegiado.
TCU, Sala das Sessões, em 21 de junho de 2022.
WALTON ALENCAR RODRIGUES 
Relator